---
title: "PEC1 Anàlisi de dades òmiques"
author: "Àlex Vidal Romera"
date: "`r Sys.Date()`"
output:
  pdf_document:
    toc: false
    toc_depth: 2
  html_document:
    toc: true 
    toc_depth: 5
    toc_float:
      collapsed: false
      smooth_scroll: true
header-includes:
  - \usepackage{setspace}
  - \onehalfspacing
  - \usepackage{fancyhdr}
  - \fancyhead[c]{Àlex Vidal Romera - PEC1 Anàlisi de dades òmiques}
  - \pagestyle{fancy}
  - \setlength{\headheight}{22.5pt}
  - \renewcommand{\contentsname}{}
---

```{r setup, include=FALSE}
knitr::opts_chunk$set(echo = TRUE)

library(SummarizedExperiment)
```

\newpage

\section*{Índex de contingut}

\tableofcontents

\newpage

## Abstract
\

El conjunt de dades escollit mostra les diferents concentracions de metabòlits obtinguts en pacients amb caquèxia i pacients controls.

La caquèxia, tal com defineixi el National Cancer Institute (NCI) és la pèrdua de pes corporal i massa muscular que produeix debilitat. Aquesta afecció a vegades es presenta en pacients amb càncer, SIDA o altres malalties cròniques.
L'estudi dels diferents metabòlits en malalts de caquèxia pot ajudar a la identificació de biomarcadors específics de la malaltia així com a la identificació de diferents processos biològics associats. Alhora, el resultat d'una anàlisi exhaustiva de les dades pot obrir possibles portes a la investigació de tractaments relacionats amb els processos associats a la manca o excés de certs metabòlits.

Per a la realització de l'estudi, s'ha procedit a la descàrrega del conjunt de dades del repositori de GitHub proporcionat. Seguidament, s'han importat les dades a un arxiu d'R Markdown amb l'objectiu de processar-les. Amb aquestes dades s'ha creat un contenidor de tipus SummarizedExperiment I s'han analitzat les dades.

Els resultats obtinguts ens han permés complir els objectius establerts a l'inici de la prova; S'ha treballat amb diferents eines utilitzades en l'anàlisi de dades òmiques, s'ha creat un contenidor de tipus *SummarizedExperiment* i s'ha pogut realitzar una exploració del conjunt de dades per a proporcionar una visió general. Finalment s'ha elaborat un informe del procés realitzat.

\newpage

## Objectius de l’estudi 
\

L'objectiu principal d'aquesta prova d’avaluació continuada (PAC) és la culminació del procés d'introducció a les òmiques mitjançant el repàs i l'ampliació del contingut impartit durant el curs. Per a realitzar-ho, s'ha dividit la metodologia en diferents objectius:

* Familiaritzar-se amb les tecnologies òmiques.

* Treballar amb diferents eines utilitzades en l'anàlisi de dades òmiques com Bioconductor, expressionSets i GitHub.

* Crear un contenidor de tipus *SummarizedExperiment* que contingui les dades i metadades

* Realitzar una exploració del conjunt de dades seleccionat per a proporcionar una visió general d'aquest.

* Elaborar un informe descrivint el procés realitzat a la PAC.

\newpage

## Materials i mètodes 
\

### Obtenció de les dades 

Les dades obtingudes per a la realització de l’exercici van ser obtingudes del [](https://github.com/nutrimetabolomics/metaboData/) l’enunciat.

Un cop dins el repositori, s’ha d’accedir a la carpeta Datasets i, un cop allà, seleccionar la carpeta “2024-Cachexia”. Aquesta carpeta conté un fitxer descriptiu de les dades *[description.md](https://github.com/nutrimetabolomics/metaboData/blob/main/Datasets/2024-Cachexia/description.md)* i el conjunt de dades utilitzat per a la prova.
Al següent enllaç es pot consultar i descarregar directament el conjunt de dades *[human_cachexia.csv](https://github.com/nutrimetabolomics/metaboData/blob/main/Datasets/2024-Cachexia/human_cachexia.csv)*.

Tal com es pot consultar al fitxer descriptiu, el conjunt de dades original es pot descarregar del següent enllaç: *[https://rest.xialab.ca/api/download/metaboanalyst/human_cachexia.csv](https://rest.xialab.ca/api/download/metaboanalyst/human_cachexia.csv)*.

### Eines informàtiques i bioinformàtiques

L'exercici s'ha realitzat amb el llenguatge de programació R, utilitzat per a computació estadística i la visualització de dades. Per a treballar més fàcilment amb aquest llenguatge, s'ha utilitzat l'entorn de desenvolupament integrat (IDE) Rstudio, tot i que qualsevol altre IDE és perfectament funcional.
Rstudio proporciona una fàcil visualització i execució del codi alhora que permet la creació d'un document exportable que mostri els resultats de l'execució i/o el codi utilitzat.

Per a la creació del contenidor tipus SummarizedExperiment ha sigut necessària la instal·lació de Bioconductor. Bioconductor és un programari utilitzat per a l'anàlisi de dades biològiques i conté paquets dedicats a diferents tasques relacionades amb el camp de la bioinformàtica.
El paquet de Bioconductor utilitzat en l'exercici ha sigut SummarizedExperiment. Aquest paquet permet l'organització de les dades de tal forma que sigui més senzill el tractament de les dades així com la realització d'anàlisis posteriors amb aquestes. SummarizedExperiment divideix les dades en tres parts:
- Assays: Una matriu que conté les dades (mostres) obtingudes de manera experimental.
- Row Data: Conté les característiques de cada fila, en el nostre cas l'identificador del pacient així com al grup al qual pertany, caquèxia o control.
- Column Data: Conté informació sobre les mostres. En el nostre cas descriu els noms dels metabòlits analitzats.

Finalment, per a la reposició de les dades i la presentació de la prova, s'ha utilitzat l'eina de control de versions GitHub. Aquesta plataforma web permet emmagatzemar tota mena de projectes al núvol, això permet un control dinàmic dels canvis realitzats en aquest.


### Procediment general d’anàlisi

A Rstudio, s'ha definit el directori de treball i s'ha llegit el CSV. S'ha definit la primera columna com la columna d'identificadors de fila.
Seguidament, s'ha observat l'estructura de les dades i s'ha comprovat quins possibles valors poden tenir les variables categòriques del conjunt de dades. L'única columna que conté variables categòriques és la columna Muscle.loss i conté només els valors "Cachexia" per les dades dels malalts i "Control" per a les dades de pacients control.

Per a la realització del contenidor SummarizedExperiment s'ha convertit en matriu les dades pertinents a les concentracions de metabòlits i s'han creat dos DataFrames referents a RowData i ColumnData. El DataFrame de RowData conté "PatientId" i "MuscleLoss" mentre que el DataFrame de ColumnData conté els noms dels metabòlits com "Metabolites".
Amb aquestes dades s'ha pogut crear l'objecte SummarizedExperiment com "se". S'ha afegit com a metadada el nom del projecte així com una breu descripció d'aquest.

Per acabar, s'ha realitzat una exploració del conjunt de dades a través de l'objecte "se" per a proporcionar una visió general.
Aquesta exploració conté les dimensions del conjunt de dades, la quantitat de pacients a cada grup experimental, el nombre de valors nuls, una descripció estadística de les dades de cada metabòlit (mitja, mitjana, quartils, etc.) i una representació gràfica dels resultats.

\newpage

## Resultats 
\

```{r readData, echo=FALSE}
data<-read.csv("/home/alex/uoc/2_analisi_dades_omiques/PAC1/human_cachexia.csv", row.names = 1)
```

Per tal de complir amb els objectius plantejats a la prova s'ha realitzat un pre-anàlisi del conjunt de dades. Aquest pre-anàlisi ens ajuda a definir l'estructura de les dades i altres característiques d'aquestes.

En llegir l'arxiu CSV s'ha establert la primera columna com a columna d'identificador de fila.

```{r dataPreAnalysis}
# Observem l'estructura de les dades.
str(data)

# Totes les variables excepte les dues primeres columnes són numériques.
# Comprovem quins valors pot prendre la columna "Muscle.loss".
unique(data$Muscle.loss)

# Els valors de Muscle.loss poden ser "cachexic" o "control". 
# Convertim la columna en factor per a que R pugui treballar millor les dades categòriques.
data$Muscle.loss <- as.factor(data$Muscle.loss)
```

Les dades han estat pre-analitzades i preparades per a la creació de l'objecte *SummarizedExperiment*. Per tal d'assolir aquest objectiu s'ha organitzat la informació en una matriu de dades i dos DataFrames que corresponen a les metadades de fila i columna.

```{r seObject}
# Matriu de dades.
assays_data <- as.matrix(data[, -1])

# Es crea DataFrame de Bioconductor per treballar de manera més eficient.

# Dataframe de metadades de fila
row_data <- DataFrame(
  PatiendId = rownames(data),
  MuscleLoss = data$Muscle.loss
)

# Dataframe de metadades de columna
col_data <- DataFrame(
  Metabolites = colnames(assays_data)
)

# Es crea l'objecte SummarizedExperiment i es mostra el resultat
se <- SummarizedExperiment(assays = SimpleList(counts = assays_data), rowData = row_data, colData = col_data)
print(se)
```

Dels resultats anteriors podem afirmar que s'ha creat l'objecte *SummarizedExperiment* correctament.

A més a més, afegim metadades com el nom del projecte o la descripció del conjunt de dades.

```{r addSeMetadata}
metadata(se) <-list(
  project = "PEC1 Analisis de datos omicos",
  dataset_description = "Concentraciones de ciertos metabolitos en pacientes con caquexia y pacientes control"
)

metadata(se)
```

Per acabar, s'explora l'objecte *se* creat anteriorment. Comprovem les dimensions del conjunt de dades, la quantitat de pacients a cada grup experimental, el nombre de valors nuls, una descripció estadística de les dades de cada metabòlit (mitja, mitjana, quartils, etc.) i una representació gràfica dels resultats.

```{r datasetExploration}
# Dimensions del conjunt de dades
dim(se)

# DataFrame dels metabòlits
colData(se)

#DataFrame dels pacients
rowData(se)

# Nombre de pacients a cada grup experimental
table(rowData(se)$MuscleLoss)

# Nombre de valors nuls
sum(is.na(assay(se)))

# Descripció estadística de les dades de cada metabòlit
summary(assay(se))

# Representació gràfica de la distribució dels metabòlits
par(mar=c(14, 3, 1, 1))
boxplot(assay(se), main="Distribució dels metabòlits", las=2, cex.axis=0.5)
```

\newpage

## Discussió, limitacions i conclusions 
\

En aquesta prova s'ha escollit el conjunt de dades *human_cachexia*, que recull la concentració de fins a seixanta-quatre metabòlits diferents en setanta-set pacients; trenta pacients control i quaranta-set pacients caquèxics.

La principal limitació de l'estudi és que no s'ha pogut determinar l'origen de les dades i, per tant, no s'ha pogut conèixer la manera en que s'han recollit les dades ni el tractament que han patit les mostres per tal d'obtenir-les. Això porta al fet que els resultats obtinguts no siguin rastrejables ni reproduïbles.

Tot i això, el treball amb el conjunt de dades ha estat possible així com l'exploració d'aquest, que ens ha permès assolir els objectius presentats a la prova.

Al següent repositori es pot trobar tota la informació sobre la prova realitzada [https://github.com/ginkgob/Vidal-Romera-Alejandro-PEC1](https://github.com/ginkgob/Vidal-Romera-Alejandro-PEC1).
